臺灣臺中地方法院民事判決
110年度訴字第1969號
原      告  邱桶坤  
訴訟代理人  蔡其展律師
被      告  鍾錦鳳  
訴訟代理人  繆  璁律師  
複代理人    繆欣儒  
            王紀東  

上列當事人間請求履行契約事件，本院於民國111年3月30日言詞
辯論終結，判決如下：
    主  　文
原告之訴及假執行之聲請均駁回。
訴訟費用由原告負擔。
    事實及理由
一、原告方面：
  (一)原告起訴主張：
   1、原告於民國78年間向訴外人王文進購買坐落台中市○○區○○
      段00地號土地(下稱67地號土地，即重測前台中縣○○鎮○○○
      段○○○○段000地號土地)之部分，惟因67地號土地為耕地，
      受限於當時法令規定，無法移轉持分為共有或辦理分割，
      故雙方約定待法令修訂為該筆土地得分割後，王文進再將
      原告購買位置(原告已在其上興建房屋使用)分割讓與給原
      告。嗣王文進將67地號土地所有權移轉登記予被告，原告
      為保障上開權利，遂會同王文進與被告簽訂原證1同意書
      ，原證1同意書除確認原告有向王文進購買67地號土地特
      定部分外，被告承諾於法令修訂67地號土地得分割後，即
      會配合原告辦理分割移轉登記。嗣被告將67地號土地分割
      出67-2地號土地(下稱系爭土地)，而原告向王文進購買使
      用之土地位置即坐落在系爭土地上，是兩造乃於110年6月
      2日協議，被告同意將系爭土地面積即1197.41平方公尺移
      轉其中684.3平方公尺予原告，並簽訂原證2不動產過戶協
      議書(下稱系爭協議書)。又系爭協議書第1條、第2條分別
      約定：「土地標示：台中市○○區○○段0000地號內207坪(約
      684.30m2)」、「本案因雙方都是向前所有權人王文進先
      生購買的，買賣當時因故全部過在鍾錦鳳名下，現經雙方
      同意鍾錦鳳過還上列面積給邱桶坤先生，無實際價金交易
      。」等語。是原告請求被告依原證2即系爭協議書約定將
      系爭土地應有部分119741分之68430(計算式：684.30平方
      公尺/1197.41平方公尺)移轉登記予原告，被告迄今仍不
      願履行，且避不見面，爰提起本件訴訟等情。
   2、並聲明：(1)被告應將系爭土地應有部分119741分之68430
      移轉登記予原告。(2)願供擔保請准免為假執行。
  (二)對被告抗辯之陳述：
 　1、原告係請求被告移轉坐落系爭土地應有部分119741分之68
      430之權利，而非請求分割系爭土地面積其中684.3平方公
      尺移轉所有權予原告，是本件應不受農業用地興建農舍辦
      法第12條第2項「未經解除套繪管制不得辦理分割」規定
      之限制。另系爭土地依原證3門牌證明書記載門牌號碼即
      台中市○○區○○路0000巷00號建物(門牌整編前為台中縣○○
      鎮○○路000號)，係由王文進於78年8月30日興建完成，此
      有原證4即改制前台中縣政府建設局78建管使字第3898號
      使用執照(下稱78年3898號使用執照)可憑。嗣於83年3月2
      6日移轉上開建物之事實上處分權予原告，此亦有原證5即
      土地建築改良物買賣所有權移轉契約書可證。因目前土地
      、建物分屬不同人，故依原證6即行政院農業委員會104年
      5月13日農水保字第1030244431號函(下稱農委會104年5月
      13日函)意旨，應不受上開併同移轉之限制，況上開建物
      之事實上處分權人為原告，而原告在本件訴訟請求移轉系
      爭土地權利應有部分亦係移轉予原告，土地、建物同屬1
      人所有，符合法規之目的，更無限制之必要。
   2、被告雖抗辯稱「原證2不動產過戶協議書記載之207坪(約6
      84.30㎡)乃被告誤信原告說詞一時不察之誤載」云云，顯
      與事實不符，因上開207坪面積除原證1同意書記載之200
      坪外，尚包含訴外人即原告之子邱大榮於109年5月1日以
      新台幣(下同)500000元向被告以每坪70000元購買系爭土
      地7坪，此有不動產買賣契約書可憑(參見本院卷第107～11
      1頁)，依原證7即土地所有權指定登記聲明書指定登記予
      原告，是兩造始於110年6月2日簽訂原證2系爭協議書，故
      被告上開抗辯不足採信。
   3、被告又抗辯稱因礙於法令規定，原告請求移轉系爭土地應
      有部分之條件尚未成就云云。惟原告請求移轉系爭土地應
      有部分並不違反地政法規之限制，至原證1同意書記載「
      礙於法令之規定，農地不可細分，因此無法辦理土地之分
      割移轉登記」乙節係有其歷史背景，因89年1月26日修正
      前農業發展條例第30條本文係規定：「每宗耕地不得分割
      及移轉為共有。」，惟現行規定於法律允許範圍內，耕地
      已可分割亦得移轉為共有，故被告援引原證1同意書之內
      容主張移轉系爭土地應有部分之條件尚未成就，已不合時
      宜。況兩造簽訂原證2系爭協議書係記載「『現』經雙方同
      意鍾錦鳳過還上列面積給邱桶坤先生」，並未限制移轉條
      件，是被告此部分抗辯亦不可採。
　 4、原告就台中市大甲地政事務所(下稱大甲地政所)111年1月
      21日甲地二字第1110000522號函(下稱111年1月21日函)、
      111年2月24日甲地二字第1110001383號函(下稱111年2月2
      4日函)函覆內容，表示意見如次：
　 (1)就111年1月21日函關於系爭土地所有人移轉系爭土地應有
      部分予第3人是否受農業用地興建農舍辦法第12條第2項「
      未經解除套繪管制不得辦理分割」規定之限制，經大甲地
      政所函覆稱，系爭土地「……係屬農業用地興建農舍辦法所
      稱農業用地，縱土地所有人移轉應有部分權利給第3人(註
      ：土地部分持分連同農舍部分持分一併移轉)，仍有該辦
      法之適用，受其限制。」等語。惟該函文內容顯然與原證
      8即內政部相關函釋認為農業用地可移轉為共有之見解有
      所歧異，為此，原告曾持該函文向大甲地政所詢問相關法
      規之適用，得知該所承辦人誤解鈞院函詢之意思，以為是
      指對系爭土地為「原物分割」，故聲請鈞院再為函詢大甲
      地政所上情。
   (2)大甲地政所111年2月24日函稱，因農業發展條例「……無限
      制農舍及其坐落用地不得為共有，故農地所有權人將其農
      舍及其坐落用地全部或一部移轉時……」等語，可知系爭土
      地所有權人得將土地應有部分移轉登記予第3人，而為共
      有。再該函文亦提及農舍及坐落用地併同移轉之限制於本
      件並不適用，故系爭土地縱領有台中市政府都市發展局77
      年4319號及78年3898號使用執照，然上開使用執照之建物
      ，其中77年4319號使用執照經原告調閱原證9建物登記第2
      類謄本後，發現該建物係坐落在同段79地號土地上，為同
      段247建號建物，與系爭土地應有部分之移轉無關；另78
      年3898號使用執照之建物則為原告所有，而非系爭土地所
      有人所有，故依原證6即行政院農業委員會函釋內容，並
      不受農舍與坐落用地併同移轉之限制，亦不牴觸大甲地政
      所於函文所稱「倘該地上農舍所有權人同為被告所有，依
      上開規定孟春段67、67-2、67-5地號土地及其上農舍應併
      同移轉始為適法」之內容。另該函文最後1段有關優先承
      購權部分，因系爭土地上之建物為原告所有，故系爭土地
      持分移轉亦符合該函文內容至明。　
   5、被告抗辯稱原告現無系爭土地應有部分移轉登記之請求權
      ，需待系爭土地得辦理分割時，原告方可請求移轉登記云
      云。惟依原證2系爭協議書第2條約定：「……現經雙方同意
      鍾錦鳳過還上列面積給邱桶坤先生」中「現經」、「過還
      」等文義即可得知，兩造當時係約定被告應於簽訂原證2
      系爭協議書後辦理所有權(應有部分)移轉，且按常情，倘
      邱大榮知悉向被告購買系爭土地後無法取得土地所有權，
      豈會同意以每坪70000元高價向被告購買(系爭土地為農業
      區)？又兩造若係有意依81年間簽訂原證1同意書內容履行
      ，何需再簽訂原證2系爭協議書？是被告若自始即無移轉
      系爭土地所有權之意思，則應在邱大榮向其購買系爭土地
      時明確告知，而不應在與邱大榮簽約及與原告簽訂原證2
      系爭協議書後再反悔，拒不偕同辦理登記，被告所為有違
      誠信，甚至有詐欺之嫌。况原告亦擔心如目前無法取得系
      爭土地應有部分權利，被告若於日後將系爭土地所有權讓
      與第3人，原告將無法向第3人請求移轉系爭土地應有部分
      所有權。
　 6、原告就大甲地政所110年11月10日土地複丈成果圖無意見
      。
 　7、原告就大甲地政所110年11月26日甲地二字第1100009137
      號函(下稱110年11月26日函)內容無意見，惟原告係請求
      權利分割。
二、被告方面：
  (一)王文進於78年1月12日將67地號土地如原證1同意書附圖C
      部分(面積200坪)出售予原告，將如原證1同意書附圖D部
      分(面積100坪)出售予林守慶。惟因當時無法辦理土地分
      割移轉登記，故未辦理所有權移轉登記。嗣王文進於80年
      12月6日將如原證1同意書附圖A部分範圍土地出售予被告
      ，並將67地號土地所有權移轉予被告，而林守慶與原告為
      保障其自身權利，遂與被告簽立原證1同意書約定「……。(
      二)乙方(即原告、林守慶等2人，下同)原向原賣主王文進
      立不動產之買賣，買賣標的如圖示C與D之部分，因礙於法
      令之規定，農地不可細分，因此無法辦理土地之分割移轉
      登記，因此雙方同意訂立私契，約定乙方於C與D之部分，
      享有土地所有權之相當權「利」(誤繕為「力」，應由本
      院逕予更正)。(三)於今原賣主王文進之訂有土地之買賣
      予鍾錦鳳，甲方(即被告，下同)亦依前約履行相同之條件
      於C與D之部分，乙方享有該土地所有權之相等權利，B部
      分甲方同意提供做為現有道路，並無償供乙方通行之權(8
      米道路)。(四)雙方同意，如因法令修訂或其他原因可供
      辦理農地之分割時，一切之代辦規費及增值稅等一切手續
      費用概由乙方負擔，甲方亦應無條件配合辦理之，雙方不
      得異議。……」等語。又67地號土地已因事後之分割、合併
      等原因而分割為同段67、67-1、67-2、67-4、67-5地號等
      多筆土地。
　(二)又原告為確認被告有履行原證1同意書之誠意，乃與被告
      於110年6月2日簽立原證2系爭協議書，被告同意於法令許
      可辦理系爭土地分割移轉登記時，將原告向王文進購買如
      原證1同意書附圖C部分(面積200坪)土地辦理分割移轉登
      記予原告。原證2系爭協議書記載之「207坪(約684.30平
      方公尺)」乃被告誤信原告說詞一時不察之誤載。實際上
      原告向王文進購買之土地面積為200坪，而非207坪，此觀
      被告提出被證2即鈞院沙鹿簡易庭109年度沙簡字第483號
      民事判決(下稱另案)，證人邱桶坤於110年1月6日言詞辯
      論期日證稱：「和林守慶講的一樣。我這邊就是單純200
      坪給我，我和王文進簽約時，原告也在場。」等語即明。
  (三)按「已申請興建農舍之農業用地，直轄市、縣(市)主管建
      築機關應於地籍套繪圖上，將已興建及未興建農舍之農業
      用地分別著色標示，未經解除套繪管制不得辦理分割。」
      ，農業用地興建農舍辦法第12條第2項設有明文。系爭土
      地為已申請興建農舍之農業用地，未經解除套繪管制不得
      辦理分割，而依前揭原證1同意書約定「……(四)雙方同意
      ，如因法令修訂或其他原因可供辦理農地之分割時一切之
      代辦規費及增值稅等一切手續費用，概由乙方負擔，甲方
      亦應無條件配合辦理之，雙方不得異議。……。」等語，足
      證原告對被告並無請求移轉系爭土地持分之權利。此因兩
      造間就系爭土地並無買賣關係存在，被告僅同意原告於法
      令許可辦理系爭土地分割移轉登記時，將原告向王文進購
      買如原證1同意書附圖C部分(面積200坪)土地辦理分割移
      轉登記予原告。遑論被告若移轉系爭土地持分予原告，日
      後恐有面臨變價分割拍賣之不利益的風險。倘鈞院認為原
      告之請求有理由(假設語氣)，於判決主文應記載：「……因
      此所生之一切之代辦規費及增值稅等一切手續費用，由原
      告負擔。」等語。
　(四)系爭土地於109年6月22日申請與同段67-4地號土地合併，
      此有被證3土地登記第二類謄本及大甲地政所109年7月2日
      109年甲土測字第073300號土地複丈成果圖可稽。是依原
      證1同意書附圖所示，原告得請求分割之C部分，僅限於前
      述合併前系爭土地範圍內，而不及於合併前原67-4地號土
      地部分，即原告對被告於110年11月23日提出民事答辯二
      狀附件2圖示之橘色螢光筆部分並無請求分割之權利。
  (五)被告就大甲地政所110年11月10日土地複丈成果圖無意見
      。
  (六)原告提出原證7即土地所有權指定登記聲明書部分，被告
      同意依原證1同意書、原證2系爭協議書第2條協議總價款
      ：「本案因雙方都是向前所有人王文進先生購買的，買賣
      當時因故全部過在鍾錦鳳名下，現經雙方同意鍾錦鳳過還
      上列面積給邱桶坤先生，並無實際價金交易。」等語，於
      系爭土地得依法辦理土地原物分割時，將原證1同意書附
      圖C部分所示位置土地計207坪，於系爭土地原物分割後辦
      理所有權移轉登記予原告。又前揭原證1同意書既約定：
      「(四)雙方同意，如因法令修訂或其他原因『可供辦理農
      地之分割時』，一切之代辦規費及增值稅等一切手續費用
      概由乙方負擔……」等語，益見原告並無請求被告移轉系爭
      土地應有部分之權利，而僅得於待法令修訂或其他原因『
      可供辦理農地之分割時』，始可請求辦理分割後之所有權
      移轉登記。
　(七)依大甲地政所111年2月24日函文內容，可知坐落土地必須
      與其上農舍一併移轉，始為合法，而系爭土地上有2棟建
      物，並未解除套繪管制，故無法將農舍及其坐落土地一併
      移轉歸屬於同1人所有，更無從移轉系爭土地應有部分之
      權利，故原告在本件訴訟主張於法不合，遑論原告對被告
      並無移轉系爭土地應有部分權利之請求權存在。至於上開
      函文所指78年3893號建造執照建物之事實上處分權人雖為
      原告，但77年4319號使用執照建物係坐落在原證1附圖D部
      分，此為林守慶所有，已在另案訴訟說明。　　
  (八)被告就原告提出之地籍圖謄本及空照圖均無意見。
  (九)並聲明：1、如主文所示。2、如受不利判決，願供擔保請
      准免為假執行。
三、兩造不爭執事項：
  (一)系爭土地目前為都市計畫農業區農業用地，並非耕地。
　(二)原告於78年1月12日向王文進購買67地號土地之1部分，惟
      因當時因法令限制，無法辦理移轉持分為共有或土地分割
      移轉登記，致未辦理所有權移轉登記。
　(三)王文進於80年12月6日將67地號土地所有權移轉登記予被
      告，原告為保障其對於67地號土地之上開權利，乃於81年
      2月27日偕同林守慶與被告簽訂原證1同意書，其上記載：
      「……(二)乙方原向原賣主王文進立不動產之買賣，買賣標
      的如圖示C與D之部分，因礙於法令之規定，農地不可細分
      ，因此無法辦理土地之分割移轉登記，因此雙方同意訂立
      私契，約定乙方於C與D之部分，享有土地所有權之相當權
      利。(三)於今原賣主王文進之訂有土地之買賣予鍾錦鳳，
      甲方亦依前約履行相同之條件於C與D之部分，乙方享有該
      土地所有權之相等權利，B部分甲方同意提供做為現有道
      路，並無償供乙方通行之權(8米道路)。(四)雙方同意，
      如因法令修訂或其他原因可供辦理農地之分割時，一切之
      代辦規費及增值稅等一切手續費用概由乙方負擔，甲方亦
      應無條件配合辦理之，雙方不得異議。……」等語，
　　　王文進及訴外人羅長明均為原證1同意書之見證人。
　(四)67地號土地事後已因分割、合併等原因而分割為同段67、
      67-1、67-2、67-4、67-5地號等多筆土地，而原告向王文
      進購買使用之土地，亦由王文進在該部分土地建造建物(
      即原門牌號碼台中縣○○鎮○○路000號)，嗣由原告向王文進
      購買該建物使用迄今，該建物坐落位置在系爭土地上即原
      證1同意書附圖C部分。
　(五)兩造於110年6月2日就系爭土地簽立原證2系爭協議書，第
      1條「土地標示」約定：「台中市○○區○○段0000地號內207
      坪(約684.30M2)」，第2條「協議總價款」約定：「本案
      因雙方都是向前所有人王文進先生購買的，買賣當時因故
      全部過在鍾錦鳳名下，現經雙方同意鍾錦鳳過還上列面積
      給邱桶坤先生，並無實際價金交易。」等語，
　(六)兩造就大甲地政所110年11月26日函內容無意見，惟原告
      係請求辦理系爭土地之權利分割，而非原物分割。
  (七)兩造就系爭土地地籍圖謄本及空照圖，均無意見。　　
　(八)兩造就大甲地政所110年11月10日土地複丈成果圖無意見
      。
　(九)被告同意依原告提出原證1同意書、原證2系爭協議書第2
      條及原證7即土地所有權指定登記聲明書等內容，於系爭
      土地得依法辦理土地原物分割時，將原證1同意書附圖C部
      分所示位置土地計207坪，於系爭土地原物分割後辦理所
      有權移轉登記予原告。　　
四、兩造爭執事項：
    依原證2系爭協議書記載，原告得請求被告將系爭土地應有
    部分119741分之68430所有權移轉登記予原告，究係原物分
    割或權利分割？即原告請求就系爭土地為權利分割，是否有
    理由？
五、法院之判斷： 
  (一)按民法第98條規定：「解釋意思表示，應探求當事人之真
      意，不得拘泥於所用之辭句。」，而探求契約當事人之真
      意，應通觀契約全文，依誠信原則，從契約之主要目的及
      經濟價值等作全盤之觀察，若契約文字，有辭句模糊，或
      文意模稜兩可時，固不得拘泥於所用之辭句，但解釋之際
      ，並非必須捨辭句而他求，倘契約文字業已表示當事人真
      意，無須別事探求者，即不能反捨契約文字更為曲解(參
      見最高法院86年度台上字第3873號民事裁判意旨)。又解
      釋契約，應於文義上及論理上詳為推求，以探求當事人立
      約時之真意，並通觀契約全文，斟酌訂立契約當時及過去
      之事實、交易上之習慣等其他一切證據資料，本於經驗法
      則及誠信原則，從契約之主要目的及經濟價值作全盤之觀
      察，以為其判斷之基礎，不能徒拘泥字面或截取書據中一
      二語，任意推解致失其真意(參見最高法院96年度台上字
      第2631號民事裁判意旨)。
  (二)原告主張得請求被告將系爭土地應有部分119741分之6843
      0所有權移轉登記予原告乙節，無非係以原證2即系爭協議
      書為其起訴之請求權依據，且稱係請求被告就系爭土地為
      「權利分割」，而非「原物分割」，並於111年1月12日言
      詞辯論期日當庭稱兩造間已有原證2系爭協議書之最新約
      定，應可取代原證1同意書之原有約定等語(參見本院卷第
      200頁)。然為被告所否認，並以上情抗辯。本院認為依原
      告提出原證1同意書及原證2系爭協議書內容，可知原證1
      同意書之當事人為兩造及林守慶，而原證2系爭協議書之
      當事人為兩造，且原證1同意書約定為：「(一)不動產標
      示：詳如附圖：……，『面積』如圖示部分面積、『備考』B、C
      、D部分。(二)乙方原向原賣主王文進立不動產之買賣，
      買賣標的如圖示C與D之部分，因礙於法令之規定，農地不
      可細分，因此無法辦理土地之分割移轉登記，因此雙方同
      意訂立私契，約定乙方於C與D之部分，享有土地所有權之
      相當權利。(三)於今原賣主王文進之訂有土地之買賣予鍾
      錦鳳，甲方亦依前約履行相同之條件於C與D之部分，乙方
      享有該土地所有權之相等權利。……。」；另原證2系爭協
      議書第1條「土地標示」約定：「台中市○○區○○段0000地
      號內207坪(約684.30M2)」，第2條「協議總價款」約定：
      「本案因雙方都是向前所有人王文進先生購買的，買賣當
      時因故全部過在鍾錦鳳名下，現經雙方同意鍾錦鳳過還上
      列面積給邱桶坤先生，並無實際價金交易。」等語；又依
      被告提出被證1即本院沙鹿簡易庭109年度沙簡字第483號
      民事判決記載，可知原證1同意書附圖所示C部分即為原告
      向王文進購買，而D部分為林守慶向王文進購買，且王文
      進於78年間出售土地時即使因當時法令限制而無法辦理分
      割及所有權移轉登記，但仍將各該出售部分土地交付各該
      買受人管領占有使用等情(參見本院卷第61～65頁)，是依
      原證1同意書附圖所示，可知原告於法令限制規定變更為
      得移轉共有時，得請求被告移轉系爭土地所有權應有部分
      者即為具體特定之「C部分」200坪土地，而非尚未具體特
      定之系爭土地應有部分權利而已，且依原證2系爭協議書
      第2條既明文記載：「本案因雙方都是向『前所有人王文進
      先生購買的』，買賣當時因故全部過在鍾錦鳳名下，現經
      雙方同意鍾錦鳳過還上列面積給邱桶坤先生，……。」等文
      字，益證被告依原證2系爭協議書約定應將系爭土地所有
      權應有部分移轉登記予原告者，僅限於向「前所有人王文
      進先生購買的」部分即原證1同意書附圖所示C部分，而不
      包括原告之子邱大榮於109年5月1日向被告購買系爭土地
      其中7坪部分之土地在內，否則兩造在原證2系爭協議書第
      2條怎會明文約定：「本案因雙方都是向前所有人王文進
      先生購買的」等文字？故原告主張原證2系爭協議書第1條
      約定之「207坪」係包括上揭邱大榮向被告購買之系爭土
      地其中7坪部分在內，即與原證2系爭協議書第2條之約定
      不符，要為本院所不採。是被告抗辯稱原證2系爭協議書
      第1條約定之「207坪」係「200坪」之誤載，衡情應屬可
      信。從而，原證1同意書約定及原證2系爭協議書約定應係
      併存的，對兩造均有拘束力，原證2系爭協議書內容應屬
      原證1同意書內容之補充約定，即被告同意於符合原證1同
      意書約定之條件成就時，將坐落系爭土地如原證1同意書
      附圖所示C部分土地之所有權應有部分移轉登記予原告甚
      明。是原告主張原證1同意書約定已為原證2系爭協議書約
      定取代云云，亦為本院所不採。
　(三)被告抗辯稱依農業用地興建農舍辦法第12條第2項規定， 
      因系爭土地為已申請興建農舍之農業用地，未經解除套繪
      管制不得辦理分割，且依前揭原證1同意書約定「……(四)
      雙方同意，如因法令修訂或其他原因可供辦理農地之分割
      時一切之代辦規費及增值稅等一切手續費用，概由乙方負
      擔，甲方亦應無條件配合辦理之，雙方不得異議。……。」
      等語，故原告尚無請求被告移轉系爭土地應有部分之權利
      乙節，雖為原告所否認，並為上開主張。惟依原告提出系
      爭土地第2類登記謄本記載，系爭土地原為前揭67地號土
      地之1部分，而67地號土地曾分割為同段67、67-1、67-2(
      即系爭土地)、67-4、67-5地號等多筆土地，而系爭土地
      於109年6月22日再與67-4地號土地合併為現狀，
　　　且67地號土地前經台中市政府都市發展局以77年4319號及
      78年3898號等2件建築執照套繪管制，並領有使用執照在
      案，需受解除套繪管制始得辦理分割及農舍與坐落農地需
      併同移轉之限制等情，亦有大甲地政所110年11月26日函
      及檢附台中市政府都市發展局109年11月26日中市都建字
      第1090234118號函可證(參見本院卷第169～171頁)，而原
      告復自承上開78年3898號建造執照建築之建物原為王文進
      起造，已於83年3月26日移轉為原告所有，而77年4319號
      建造執照之建物係坐落在79地號土地各情，並提出該建物
      第2類登記謄本為憑(參見本院卷第189、191、285頁)。據
      此可知，系爭土地於分割、合併前既為67地號土地之1部
      分，且於77、78年間分別因2件建造執照之建築案受套繪
      管制，則該2件套繪管制原因若未解除，系爭土地顯然尚
      無法辦理分割及應有部分所有權移轉登記甚明。尤其上揭
      77年4319號建造執照之建物係坐落在79地號土地，原67地
      號土地於77年間若非提供為77年4319號建造執照建物之法
      定空地或其他原因之用途，何以會在該建造執照之建築案
      件為套繪管制？且該筆套繪管制於78年1月12日即王文進
      出售67地號土地予兩造及林守慶等人，及兩造、林守慶於
      81年2月27日簽立原證1同意書以前均已存在之事實，原告
      是否全然不知，即有疑問？况77年4319號建造執照之套繪
      管制存在迄今亦有30餘年，倘如原告主張該件套繪管制與
      系爭土地(或67地號土地)無關，何以該件77年4319號建造
      執照套繪管制存在長達30餘年而仍未解除？故原告主張該
      件77年4319號建造執照套繪管制不影響系爭土地得否分割
      及移轉云云，即與農業用地興建農舍辦法第12條第2項規
      定有違，委無可採。
　(四)原告固提出原證6即農委會104年5月13日函文，主張原告
      依該函說明三：「農業發展條例於89年修正施行前已興建
      宣之農舍，鑑於時空背景及所依據之法令不同，農舍與農
      地常有分屬不同人之情形，爰為避免農舍或農地所有權人
      無法處分其財產，如農舍與農地已分屬不同人時，得不受
      農業發展條例第18條第4項農舍應與其坐落用地併同移轉
      之限制。……。」等語(參見本院卷第193頁)，而系爭土地
      與坐落其上之農舍即前揭78年3898號建造執照建築之建物
      已分屬被告、原告不同人所有，原告自得請求被告移轉系
      爭土地所有權應有部分云云。惟依同函說明四亦稱：「另
      依農業發展條例第16條第1項第3款辦理分割之案件，
　　　所分割出非農舍實際坐落之土地，倘屬提供興建農舍之範
      圍，基於與農舍經營不可分離意旨，仍應視為農舍之坐落
      用地，須依上開說明二辦理。」，而同函說明二係稱：「
      ……農業發展條例89年1月28日修正施行後依其規定及 
　　　農業用地興建農舍辦法所申請興建農舍之農業用地，縱使
      得依本條例第16條規定辦理分割，若其為提供興建農舍之
      農業用地，按理應受本條例第18條第4項農舍應與其坐落
      用地併同移轉之限制，否則將產生徒有農舍卻無供農業經
      營用地之不合理現象。因此，無論以多筆相毗鄰農地合併
      興建個別農舍，或以集村方式申請興建之農舍，均應受此
      規定所規範，不應僅指農舍所坐落之該筆農業用地。」等
      語(參見本院卷第193、194頁)。是依農委會104年5月13日
      函解釋意旨，應係指農舍所坐落農業用地之「原物分割」
      ，而非「權利分割」之情形，原告在本件訴訟既係請求系
      爭土地之「權利分割」，而非「原物分割」，已如前述，
      則本件應無農委會104年5月13日函文之適用至明。况
　　　原告在本件訴訟係請求被告移轉系爭土地應有部分119741
      分之68430，並非請求移轉系爭土地所有權全部，則系爭
      土地即使得依原告主張將原告目前使用之農舍坐落農業用
　　　地(或系爭土地)部分予以分割，但系爭土地分割後，除原
      告目前使用農舍實際坐落土地外，仍有原提供興建農舍範
      圍之其他土地在內(即原67地號土地，因78年3898號建造
      執照之建物建築時，67地號土地尚未分割，而以該筆土地
      全部提供套繪，且系爭土地自67地號土地分割後，被告亦
      於109年間再將系爭土地與67-4地號土地合併，故系爭土
      地面積已大於自67地號土地分割時之土地面積)，故依同
      函說明三意旨，原告請求分割系爭土地後既仍有非農舍實
      際坐落之土地存在，且屬於77年間提供興建農舍之範圍，
      基於與農業經營不可分離意旨，系爭土地於分割後非屬原
      告應有部分之土地， 仍應視為農舍之坐落用地，此時即
      應回歸同函前揭說明二辦理，而無同函前揭說明三「得不
      受農業發展條例第18條第4項農舍應與其坐落用地併同移
      轉之限制」之適用。况本院先後2次依原告聲請向大甲地
      政所函詢上情，亦均認為系爭土地並非農業發展條例所稱
      之耕地，而係農業用地興建農舍辦法所稱之農業用地，縱
      土地所有人移轉應有部分予第3人，仍有該辦法第12條第2
      項規定之適用；且「農舍與其坐落用地併同移轉時不得有
      所有權人不同之情形」，係指農舍與農業用地不得分別移
      轉而言；「農舍與其坐落用地併同移轉時不得有所有權人
      持分不一致之情形」，係指依農業發展條例第18第4項規
      定，農地與農舍併同移轉之原則，共有人間持有農舍與農
      業用地之比例應相同，始符合該條項規定意旨各情，此有
      該所111年1月21日、111年2月24日等函文可稽(參見本院
      卷第213、273～275頁)。是依前述，原告在本件訴訟請求
      移轉者僅為系爭土地應有部分權利，並不包括原告實際使
      用之農舍即78年3898號建造執照之建物，且被告就系爭土
      地上之農舍即78年3898號建造執照之建物並無任何應有部
      分權利存在，即不可能有「共有人間持有農舍與農業用地
      之比例相同」之情事發生，故原告援引大甲地政所上揭11
      1年2月24日函文內容，認為其得請求被告為系爭土地所有
      權應有部分之權利分割，而不受農業用地興建農舍辦法之
      限制云云，要與事實不符，委無可取。
　(五)至原告提出邱大榮與被告於109年5月1日簽訂不動產買賣
      契約書及原證7即土地所有權指定登記聲明書等文件，請
      求被告將其出售予邱大榮之系爭土地其中7坪部分併同移
      轉登記予原告等情，被告雖抗辯稱同意於系爭土地得辦理
      「原物分割」及移轉登記時，包括邱大榮買受之7坪土地
      併同移轉予原告乙節。然依前述，原證2系爭協議書記載
      同意移轉過戶者應為原告向王文進購買原67地號土地其中
      面積200坪部分，並未包括邱大榮另向被告購買系爭土地
      其中面積7坪土地部分，2者屬各自獨立之契約，自不得混
      為一談，且依原證7即土地所有權指定登記聲明書記載，
      邱大榮係以該聲明書內容指定其向被告購買系爭土地其中
      面積7坪土地部分之所有權登記名義人為原告，因系爭土
      地既有前述無法辦理分割及移轉為共有之情事，則原告此
      部分主張亦屬無憑，不應准許。
六、綜上所述，系爭土地並非農業發展條例之耕地，而屬農業用
    地興建農舍辦法所稱之農業用地，且系爭土地係自67地號土
    地分割而來，分割後復經被告再與67-4地號土地合併，再分
    割出67-5地號土地，而67地號土地其上原有77年4319號及78
    年3898號等2件建築執照套繪管制，並領有使用執照在案，
    而該2件套繪管制存在逾30年仍未解除，顯然系爭土地仍應
    受農業用地興建農舍辦法第12條第2項規定之限制而不得辦
    理分割，故原告依原證2系爭協議書記載，請求被告辦理系
    爭土地之所有權應有部分119741分之68430移轉登記之條件
    尚未成就，其請求為無理由，應予駁回。又原告之訴已經駁
    回，其假執行之聲請亦失其依附，併駁回之。 
七、本件事證已臻明確，兩造其餘攻擊防禦方法及所提證據資料
    ，核與本判決所得心證及結果均不生影響，毋庸逐一論述，
    併此敘明。　　
八、結論：本件原告之訴為無理由，依民事訴訟法第78條判決如
    主文。　　　　
中　　華　　民　　國　　111 　年　　4 　　月　　27　　日
                  民事第四庭    法  官  林金灶
　　　　　　　　　
正本係照原本作成。
如對本判決上訴，須於判決送達後20日內向本院提出上訴狀。如
委任律師提起上訴者，應一併繳納上訴審裁判費。
中　　華　　民　　國　　111 　年　　4 　　月　　27　　日
                                書記官  張隆成